臺灣新竹地方法院民事判決　　　　　　　95年度重訴字第17號
原　　　告　己○○
原　　　告　寅○○
原　　　告　辛○○
原　　　告　壬○○
原　　　告　丑○○○
原　　　告　子○○
原　　　告　卯○○
原　　　告　丁○○○○○○
原　　　告　甲○○○○○○○○.
原　　　告　戊○○○○○○○○.
原　　　告　辰○○○○○○○○.
原　　　告　庚○○○○○○○○.
原　　　告　巳○○○○○○○○.
前列二人共同
法定代理人　丙○○
前列十三人共同
訴訟代理人　癸○○
前列十三人共同
複訴訟代理人邱炎浚律師
被　　　告　新竹縣政府
法定代理人　午○○
訴訟代理人　未○○
上列當事人間租佃爭議事件，本院於民國96年8月8日辯論終結
，判決如下：
    主  文
原告先位之訴、備位之訴及先位之訴中假執行部分均駁回。
訴訟費用由原告負擔。
    事  實
一、原告方面：
 (一).聲明：
  1.先位聲明：
  (1)確認原告就被告於民國94年10月7日與第三人翁武誠訂立買
    賣契約所出售之坐落新竹市○○段第787、788地號二筆土地
    ，有優先承受權存在。
  (2)被告應給付原告新台幣（下同）12,360,813元，及自民國95
    年6月23日起（即原告95.3.20準備（二）狀繕本送達翌日起
    ）至清償日止，按年息百分之5計算之利息。
  (3)訴訟費用由被告負擔。
  (4)原告願供擔保，請准就前開第二項請求宣告假執行。
  2.備位聲明：
  (1)確認原告就被告於民國94年10月7日與第三人翁武誠訂立買
    賣契約所出售之坐落新竹市○○段第787、788地號二筆土地
    ，有優先承受權存在。
  (2)被告應就前項所示二筆土地，按其與第三人翁武誠所訂定前
    項買賣契約之相同價格（即每平方公尺24,530元）及條件，
    與原告訂定買賣契約。
  (3)訴訟費用由被告負擔。
 (二).陳述：
  1.有關程序部分：
  (1)原告原起訴主張就坐落新竹市○○段第787、788地號二筆土
    地有三七五租約關係，並就該二筆土地有優先承買權存在，
    而請求被告新竹縣政府應將該二筆土地於94年11月29日，以
    買賣為原因而移轉予訴外人翁武誠、及翁武誠於同年10月18
    日以買賣為原因而移轉予訴外人乙○○之移轉登記，俱予塗
    銷，被告新竹縣政府再就上開二筆土地，按其與訴外人翁武
    誠訂定之買賣契約相同條件，與原告訂立買賣契約，並移轉
    登記予原告。嗣於95年3月20日以情事變更為由，具狀變更
    聲明，請求被告新竹縣政府應賠償原告1,236萬813元，及自
    該狀本送達翌日起計算之法定遲延利息。嗣於96年2月8日，
    再具狀追加聲明，除追加確認原告就上開二筆土地有優先承
    受權存在外，並另又追加預備聲明，請求被告新竹縣政府應
    就上開二筆土地按其於94年10月7日與訴外人翁武誠訂立買
    賣契約之相同價格及條件，與原告訂立買賣契約。
  (2)按訴狀送達後，原告不得將原訴變更或追加他訴，但被告同
    意者不在此限；又，被告於訴之變更或追加無異議，而為本
    案之言詞辯論者，視為同意變更或追加，民事訴訟法第255
    條第1項第1款、第2項分別定有明文。本件原告於95年3月
    20日具狀變更聲明，改為請求損害賠償，被告新竹縣政府對
    此項變更雖未明示同意，但並無異議，且嗣於所提出之答辯
    訴狀及開庭中，均就原告變更請求，為實體之辯論，依上述
    民事訴訟法第255條第2項規定，原告上開變更聲明，自屬合
    法，應予准許。再，原告於96年2月8日再具狀追加確認優先
    承受權存在之聲明，及追加預備之訴部分，經被告新竹縣政
    府於96年3月20日當庭表示同意追加，依上引民事訴訟法第
    255條第1項第1款規定，原告上開追加亦為合法，應予准許
    。
  2.有關實體部分：
  (1)系爭坐落新竹市○○段第787、788地號二筆土地，係原告丑
    ○○○、己○○、卯○○、寅○○、子○○、辛○○、壬○○、許安綺（即許玉萍）等8人，及已歿之許為喜，共計9
    人，早自民國39年間起，陸續向土地所有人即被告新竹縣政
    府所共同承租，並訂有書面耕地租佃契約，最近一次續租，
    租期自民國89年1月1日起至94年12月31日止，計6年。其中
    承租人許為喜，於租賃期間內之93年10月25日歿逝，其全體
    繼承人為原告任月霞、許建清、許寶心、許哲榮、許琇程等
    5人。
  (2)嗣原告等承租人於租期屆滿前之94年11月30日，依法向出租
    人即被告新竹縣政府請求續訂租約，詎竟遭被告新竹縣政府
    以94.12.5府地用字第0940158079號函拒絕。經原告向地政
    事務所查詢，始知被告新竹縣政府竟於租期未屆滿前之94年
    10月7日，以每坪81,091元之價格（即每平方公尺24,530元
    ），將系爭二筆土地出售予訴外人翁武誠，並於同年月18
    日移轉登記；翁武誠再於94年11月29日，以每坪100,000元
    之價格，出售予訴外人黃永能，並移轉登記予訴外人乙○○
    。
  (3)原告旋向新竹市政府耕地租佃委員會申請租佃調處，並主張
    行使優先承買權，唯為被告新竹縣政府拒絕，致調處不成。
  (4)原告與新竹縣政府就系爭二筆土地訂定之租賃契約，係屬耕
    地租佃契約，其租期至94年12月31日始行屆滿，且屆滿後依
    法仍得繼續存在，依耕地三七五減租條例第15條第1項規定
    ，為承租之原告於出租人出售系爭土地時，有以相同價格及
    條件為優先承買之權利，則被告新竹縣政府於租約屆滿前之
    94年10月7日出售系爭土地予翁武誠時，本應依該條例規定
    ，通知原告等人為優先承買，唯卻未為通知，被告顯屬違反
    其出租人之義務，其使優先承買權人取得土地之義務，亦陷
    於給付不能，應負債務不履行之損害賠償責任。而被告新竹
    縣政府係以每坪81,091元之價格，出售系爭土地予翁武誠（
    依上開土地登記謄本，載明被告新竹縣政府於94年10月移轉
    土地予翁某時，其移轉現值為每平方公尺24,530元，換算為
    81,091元/坪），翁武誠旋又於同年11月，以每坪100,000
    元之價額，出售予黃永能，並移轉登記予乙○○，已如上述
    。倘被告新竹縣政府有依法通知原告優先承買時，原告僅需
    以每坪81,091元價額即可購得系爭二筆土地，唯因被告未為
    通知，致原告現今需以至少每坪100,000元之價格，始能購
    得系爭土地，亦即，原告受有必須多支出至少每坪18,909元
    之價差損失，而系爭二筆土地，合計有2,162平方公尺（即
    653.7坪），則原告所受之價差損失，合計即至少為12,360,
    813元，此項損失係因被告違反出租人之義務所肇致，自應
    由被告負賠償責任。爰提起如先位聲明所示之確認優先承受
    權存在、及請求損害賠償之訴。
 (5) 再退步言，倘認為原告得主張之優先承受權，因具有物權性
    質，並不受土地是否已移轉他人之影響，而仍得對出租人為
    主張，並因此而無損害發生時，則原告既有優先承受權，其
    行使結果，即係得請求被告按其與第三人翁武誠所訂買賣契
    約之相同條件及價格，與被告訂定買賣契約（如上所述，其
    買賣價格為每平方公尺24,530元），爰依法提起備位聲明所
    示請求。
 (三).對被告主張之陳述：
  1.被告雖引內政部74.11.18台（74）內地字第286223號函，辯
    稱：系爭二筆土地已經編為建地，則其上之承租人即喪失優
    先承受權云云，唯，此項見解顯有誤會。依司法實務見解，
    耕佃關係存續中，出租人之耕地縱經政府劃為建築用地，倘
    承租人仍繼續耕作，亦不變更耕地租賃之性質，則出租人於
    出售該耕地時，承租人仍有優先承買權（參見最高法院81年
    台上字第621號判決、司法院民事廳82.7.14、（82）廳民二
    字第13106號函研究意見），則除非耕佃租約關係已不存在
    ，否則，原告之優先承受權並不因租地被編定為建地而告喪
    失。
  2.系爭租約之租期，係自89年1月1日起至94年12月31日始行屆
    滿，而被告則係於上開租期屆滿前之94年10月7日將系爭土
    地出售予訴外人翁武誠，有卷附系爭租約及土地登謄本可稽
    。則除非被告出售土地之時，兩造之租約關係已不存在，否
    則，原告依耕地三七五減租條例第15條第1項規定，即具有
    以相同條件為優先承受之權利；而倘被告主張原告之優先承
    受權於當時業已消滅，則被告就該權利消滅之事實，應依民
    事訴訴法第277條規定負舉證責任。被告雖引最高法院70年
    台上第4637號、80年台上15號判例，主張：原告於系爭土地
    上建有房屋，面積達承租土地之20%，並設有門牌，其內有
    承租人許為喜、其妻任月霞、長子許建清設籍為共同生活戶
    ，房屋復設有二只電錶，且其中一只電錶申請人為非承租人
     許金水，房屋內又另有非承租人林岱憶設籍，則原告已違
     反應自任耕件，及不得將承租耕地轉租或交付他人使用之
     規定，其租約應為無效云云。唯：
   (1)按，耕地承租人有違反應自任耕作、或不得將耕地全部或
     一部轉租他人之情事時，依耕地三七五減租條例第16條第2
     項，其原訂租約固屬無效；最高法院70年台上字第4637號
     、80年台上字第15號判例，亦指明耕地承租人將承租土地
     作為建築住宅、或其他不依耕作使用之情事，即屬耕地三
     七五租條例第16條之所謂不自任耕作，租約即屬無效。但
     ，細繹上引條例及判例意旨，實係指耕佃契約訂定之後，
     承租人倘有將承租土地專作建築住宅使用、或有其他不以
     作為耕地使用之情事者，始足構成不自任耕作，並使租佃
     契約往後失效。
   (2)被告並未舉證證明原告有何就系爭土地不為耕作之情事，
     且截至95年1月間，原告仍有於系爭土地上種植柚子、香蕉
     、地瓜葉等農作，已據嗣自翁武誠購得系爭土地之證人乙○○，於鈞院證述無訛，足徵原告並無不為耕作情事。
   (3)再，被告主張原告有於系爭土地上興建房屋，固屬事實，
     唯其面積並不大，僅數十平方公尺，相較於系爭二筆土地
     全部面積每平方公尺2162所占比例極低。至於被告提出所
     謂新竹市政府之多目標地籍系統影印之地籍圖，主張該房
     屋面積計每平方公尺436.25，占全部承租土地面積達20%
     云云乙事，則尚非事實，原告亦否認該「地籍圖」之真正
     。且，依鈞院先前向新竹市政函詢結果，該等地籍圖並無
     任何製作依據，其上之數字符號，亦無任何意義，亦經新
     竹市政府函覆鈞院敘明詳實，則被告據以計算，並主張原
     告於系爭二筆土地上所興建之地上物面積達每平方公尺
     436.25已占全部承租面積達20%云云，即非可取。
   (4)再，該房屋主要係供堆放農具、肥料及飼養禽畜之用，係
     屬所謂「農舍」，而，雖該房屋確曾一度為承租人許為喜
     暫時設籍住居之用，但於兩造最后一次續訂租約之前，即
     已無住居，此觀諸被告所提出之照片，該房屋係以鐵皮、
     石棉瓦搭蓋之簡陋建築，且老舊、破漏，甚至門、窗脫落
     ，亦未為維修，外觀上，已足知其並不適為居住使用；而
     該照片係被告公地清理小組於92年10月17日履勘所拍攝，
     其房屋之狀態即已如此，亦足證明原告主張其確早已未再
     作為住居，而僅作為堆放農具、肥料及飼養禽畜之詞，可
     以採信。則原告此種將絕大部分土地仍續為耕作，極少部
     分搭蓋農舍以利耕作之使用，顯並未違反耕地三七五減租
     條例第16條第1項應自任耕作之規定，亦未違反耕地租佃契
     約。又，該房屋申設之電錶，其中一申請人許金水，係與
     原告己○○、及已歿之許為喜係為三兄弟關係，且係原告
     丑○○○之配偶，及原告卯○○、寅○○、辛○○、壬○○、子○○、許玉萍（即許安綺）等6人之父；許金水原先
     並與己○○、許為喜三人，共為系爭土地之承租人，嗣許
     金水歿後，始由其全體繼承人7人共同繼承並續訂租約，此
     亦有狀呈81年、及82年之地租繳納收據影本各1份可稽，該
     81年度收據，仍載承租人為許金水等4人，82年度收據，則
     改為丑○○○等人，即可明悉上開許金水為原承租人之事
     實。至於被告所指另名設籍於該屋之「林岱憶」，則係原
     告許寶心之未成年女兒，亦即為承租人之家屬，並非毫無
     相干之第三人，亦有卷附戶籍謄本可稽，被告指原告有將
     承租土地交予第三人使用，而違反自任耕作規定云云，尚
     非事實。不唯如此，上開農舍，係早於數十年前即已興建
     ，於其上設籍及設置電錶，亦有十幾、二十年之久歷史，
     此觀諸：卷附許為喜之戶籍謄本，其「戶長變更及全戶動
     態記事」欄，記載早於75年「許為喜」即設籍該處，被告
     提出電力公司新竹營業處函，亦指明該屋內設立之電錶係
     早於74年即已申設，即可證明該房屋確係於原告與被告新
     竹縣政府最后一次續訂租約之前即已存在，並非於續訂租
     約之后，始行建造；該設置電錶或設籍之事，亦復如此。
     茲被告於此等事實存在之時，仍每6年即與原告續訂租約一
     次，且續訂多次，且續訂租約之前，亦俱須前往現場勘察
     ，對於土地使用狀況均極瞭然，猶與原告續訂租約，則被
     告即無異自始至終同意原告可以此種方式利用土地，則其
     嗣於歷經多年後，欲出售土地之時，再執以指摘原告違反
     自任耕作規定，並主張租約無效之理由，即顯有違誠信原
    則，自非可取。
  (5)綜上所述，被告辯稱原告於系爭租地上建築房屋住居，違反
    自任耕作規定，依耕地三七五減租條例，租約當然無效，從
    而，亦喪失優先承受權云云，即無可採。原告於被告出售系
    爭土地時，既仍為承租人，即具有耕地三七五減租條例第15
    條之優先承買權，亦極明瞭。
  3.原告得否依先位聲明之請求損害賠償：
    原告於被告新竹縣政府出售系爭二筆土地時，既仍有耕佃租
    約關係存在，並依耕地三七五減租條例第15條第1項規定，
    有優先承受之權利，已如上述，則被告新竹縣政府即應於出
    售之時，依優先承買之規定，通知原告等人為優先承買。其
    應為通知卻未為通知，即屬違反其出租人之義務，並致其使
    優先承買權人取得土地之義務，亦陷於給付不能，而應負債
    務不履行之損害賠償責任。依實務及學說，上開原告基於耕
    地三七五減租條例而來之優先承受權，與現行土地法第104
    條所定之承租人優先承買權，二者性質相同，均具有物權效
    力，其效力強過土地法第34條之1之共有人優先承買權（及
    舊土地法第104條及第107條之優先承買權）。後者之優先承
    買權，僅具債權效力，優先承買權人於未獲通知，且其本得
    優先承買之土地已經移轉予他人時，優先承買人僅得基於債
    務不履行之法律關係，向出賣人請求損害賠償，而不得再行
    主張優先承買（最高法院31年上字第672號、40年台上104號
    判決）。茲原告之優先承買權，其效力既強過僅具債權性質
    之共有人優先承買權（或舊土地法第104條、第107條之優先
    承買權），則依舉輕明重原則，原告於被告與第三人訂約出
    售土地，卻未獲其通知行使優先承買權之時，自得選擇依照
    該債權性質優先承買權之例，向被告請求損害賠償；亦即，
    應得按先位聲明請求賠償。
  4.原告得請求賠償之計算方式：
    被告新竹縣政府係以每坪81,091元之價格，出售系爭土地予
    翁武誠，翁武誠旋又於同年11月，以每坪100,000元之價額
    ，出售予黃永能，已如上述。倘被告新竹縣政府有依法通知
    原告優先承買時，原告僅需以每坪81,091元價額即可購得系
    爭二筆土地，唯因被告未為通知，致原告現今需以至少每坪
    100,000元之價格，始能購得系爭土地，亦即，原告受有必
    須多支出至少每坪18,909元之價差損失，而系爭二筆土地，
    合計有每平方公尺2,162（即653.7坪），則原告所受之價差
    損失，合計即至少為12,360,813元，此項損失亦係因被告違
    反出租人之義務所肇致，原告請求被告賠償，亦屬合法且合
    理。
二、被告部分：
 (一).聲明：
  1.原告之訴駁回。
  2.訴訟費用由原告負擔。
 (二).陳述：
  1.按「耕地三七五減租條例第16條第1項所謂承租人應自任耕
    作，係指承租人應以承租之土地供自己從事耕作之用而言；
    如承租人以承租之土地建築房屋居住或供其他非耕作之用者
    ，均不在自任耕作之列，應構成同條第2項所定原訂租約無
    效之原因。」、「耕地三七五減租條例第16條第2項所謂原
    訂租約無效，係指承租人違反前項所定不自任耕作或轉租之
    限制時，原訂租約無待於終止，當然向後失其效力，租賃關
    係因而歸於消滅而言。」（最高法院70年台上字第4637號及
    80年台再字第15號判例要旨參照），本案原告於承租之系爭
    土地興建房屋居住並設有戶籍「新竹市○○區○○里○○鄰○○路746之6號」，此有被告現場拍攝之相片、新竹市香山區
    戶政事務所提供之戶籍謄本、台灣電力公司新竹營業處提供
    之93年全年用電資料明細表可資佐證，且為原告所自認事項
    ，可見其違反耕地三七五減租條例第16條規定甚明，本案耕
    地租約應屬無效。
  2.原告主張耕地三七五減租條例第16條第2項、最高法院70年
    台上字第4637號及80年台再字第15號判例意旨係指耕佃契約
    訂定之後，承租人倘有將承租土地專作建築住宅使用、或有
    其他不以作為耕地使用之情事者，始足構成不自任耕作，並
    使租佃契約往後失效。原告此項主張實屬誤會，此觀內政部
    92年1月20內授中地字第0910020787號令：「…前述所謂之
    無效，係指原訂租約無待於另為終止之表示，當然向後失其
    效力，租賃關係因而歸於消滅而言。至承租人將一部分土地
    供非耕作之用，而不自任耕作者，參照最高法院四十六年臺
    上字第五七號、七十年臺上字第四六三七號等判例，全部耕
    地租約即歸於無效」由上述令示得知，承租人承租耕地一部
    分違反租地租賃契約使用者，即屬耕地三七五減租條例第
    16條所稱「未自任耕作」者，原租賃契約自承租人違反不自
    任耕作之限制時，即全部向後失其效力。
  3.至於原告主張被告並未舉證證明原告有何就系爭土地不為耕
    作之情事乙節，按原告於系爭土地違法興建房屋居住，業經
    原告舉證並提出相關事證證明已如前述，其違反自任耕作之
    規定已臻明確，無論其於係爭耕地是否另有種植其他農作物
    ，皆不能改變其違反自任耕作之事實。
  4.另原告主張「…有於系爭土地上興建房屋，固屬事實，唯其
    面積並不大，僅數十平方公尺，...」辜不論其違法面積達
    436.25平方公尺，業經被告實地勘查，並提出新竹市政府多
    目標地籍系統影印之地籍圖及現況照片以供佐證，縱使其所
    言為事實(假設語)，被告違法興建房屋乙節，無庸置疑。
  5.原告陳稱「該房屋主要係供堆放農具、肥料及飼養禽畜之用
    ，係屬所謂『農舍』，而，雖該房屋確曾一度為承租人許為
    喜暫時設籍住居之用，但於兩造最后一次續訂租約之前，即
    已無居住，...」。按所謂農舍，乃以便利耕作而設，並不
    以解決佃農族實際居住問題為目的。（最高法院64年台上字
    第571號判例參照）「農業用地有下列情形，且無第六條及
    第七條之情形者，認定為作農業使用：…二、農業用地上興
    建有農舍或施設有農業設施，並檢附合法證明文件者。」、
    「農業設施或農舍有下列各款情形之一者，不得認定為作農
    業使用：一、農業設施或農舍之興建面積，超過核准使用面
    積或未依核定用途使用者。二、無法檢具於非都市土地使用
    編定前，得為從來使用之農舍或農業設施之相關證明文件者
    。」為行政院農業委員會96年3月20日修訂之「農業用地作
    農業使用認定及核發證明辦法」第5、6條所明定(證2)，本
    案原告於系爭承租耕地興建房屋，又未能提出合法證明文件
    或檢具於非都市土地使用編定前，得為從來使用之農舍或農
    業設施之相關證明文件，原告興建之建物非屬合法農業設施
    或農舍，灼然可知。其曾作為耕地承租人等實際居住之用，
    而非自任耕作，並不因承租人等嗣後遷出或建物外觀簡陋與
    否而變更其事實。
  6.另依台灣電力公司新竹營業處所提供系爭土地上建物「新竹
    市○○路746之6號」93年度用電資料明細表顯示，該建物設
    有三座電表，每二個月用電量合計皆在1000度以上，每月平
    均500度以上，7、8月用電量更達900度以上，與一般住家因
    夏季使用冷氣而增加用電量之情況吻合，且超出台灣電力公
    司統計「平均每戶家庭每月用電量」313度甚多，該建物非
    如原告所稱僅作為堆放農具、肥料及飼養禽之用。
  7.按「承租人應以善良管理人之注意，保管租賃物，租賃物有
    生產力者，並應保持其生產力。」為民法第432條第1項所明
    訂，原告承租系爭耕地，違反自任耕作之情形已如上述，其
    違反善良管理人之注意義務，並違反誠信原則在前，被告辦
    理耕地放租事宜，除因承租人發生繼承事實及老邁換約，有
    派員實地勘查外，其餘因租約到期申請續約者，基於申請案
    件量龐大，故採書面審理，未實地會勘，致未於原告違反租
    約之始即發現其違法情事，惟此不應作為原告違法之藉口，
    更不能掩蓋其違法之事實。
  8.綜上所述，系爭耕地租約既因原告違反地三七五減租條例第
    16條不自任耕作之限制，致原訂耕地租約全部向後失其效力
    ，則其基於契約關係而主張之優先購買權、損害賠償請求權
    及另訂買賣契約之請求權皆失所附麗，而無由主張；至於系
    爭土地是否已編為建築用地，於原耕地租約已失其效力後，
    並不影響租佃雙方於本案之主張。本案原告主張非有理由，
    原告訴之事項，應予駁回，以維法制。
三、兩造不爭執之事實：
(一)、前述787號、788號地號土地原為被告所有之公有耕地，由被
    告出租予原告耕作，兩造並依三七五減租條例之規定，訂定
    耕地租賃契約，最近一次租約所約定之租期原至94年12月31
    日。
(二)、承租人許為喜於93年10月25日過世，全體繼承人為原告任月
    霞、許建清、許寶馨、許哲榮、許秀程五人。
(三)、被告已於94年10月18日以買賣為原因，將上開土地移轉登記
    予訴外人翁武誠。
四、本件爭點為：
(一)、本件租約是否因原告未自任耕作違反耕地三七五減租條例第
    16條之規定而無效？
(二)、如系爭租約仍有效，原告得否不主張行使優先承買權而請求
    損害賠償？得請求之金額又為多少？
五、就兩造前述爭點，本院認原告有不自任耕作之情事，兩造間
    之前耕地租約無效，故原告並無耕地三七五減租條例第15條
    所規定之優先承買權，其理由如下：
  1.「耕地三七五減租條例第16條第1項所謂承租人應自任耕作
    ，係指承租人應以承租之土地供自己從事耕作之用而言；如
    承租人以承租之土地建築房屋居住或供其他非耕作之用者，
    均不在自任耕作之列，應構成同條第二項所定原訂租約無效
    之原因。」最高法院70年台上字第4637號判例著有明文，另
    依該院64年台上字第571號判例亦認「佃農在承租耕地上固
    允許有農舍之存在，但茲所謂農舍，乃以便利耕作而設，並
    不以解決佃農家族實際居住問題為目的。」
  2.本件原告所承租之耕地上建有房屋、並設有門牌「新竹市○○區○○里○○鄰○○路746之6號」，且有部分原告在該地設
    籍，復設有電錶，此有原告提出現場之相片、新竹市香山區
    戶政事務所提供之戶籍謄本、台灣電力公司新竹營業處提供
    之93年全年用電資料明細表可證，復有原告不爭執。
  3.被告就此另主張該耕地上所興建之房屋係農用，而設籍在該
    屋內之人均係原承租人及其家屬，並無不自任耕作之情事，
    惟查：
  (1)按耕地租賃係以承租耕地耕作為目的，是以在該土地上從事
    非耕作之使用者，應認非自任耕作。
  (2)本件原告在其所承租之地上興建房屋，設有門牌、電錶，應
    非僅供放置農具使用，且證人乙○○在本院辯論時亦證稱，
    原告等所興建之前述房屋面積，據其目測約100平方公尺，
    其取得前述土地所有權後，其中一房屋中有一個老奶奶居住
    ，會出來種一些東西 (本院96年2月8日言詞辯論筆錄)，如
    依原告所稱該房屋僅係供放置農具使用，何以須申請設置門
    牌、電錶？是原告此部分之主張應不可採。
  (3)且該房屋復有部分原承租人及其家屬在該地設戶籍居住，現
    設籍者有原告任月霞、許建清及許寶心之女林岱憶，有該地
    戶籍謄本可證，按耕地租賃既以承租土地供耕作為目的，其
    使用之方法應僅能短期使用，原告等人竟容許部分原告及家
    屬在該地設籍，原告在該地興建房屋之目的顯非供農用，而
    係有永久居住之意，與前述最高法院64年台上字第571號判
    例所稱農舍之意義不符。
  (4)況依被告所提出台灣電力公司新竹營業處所提供系爭土地上
    建物「新竹市○○路746之6號」93年度用電資料明細表顯示
    ，該建物設有三座電表 (戶名分別為許為喜、許水金、許泰
    福)，每二個月用電量合計皆在1000度以上，每月平均500度
    以上，7、8月用電量更達900度以上，有被告所提出之該「
    新竹市○○路746-6號」93年度用電資料明細表可證，是以
    該房屋顯非供一般農業使用。
  (5)綜合前述說明，原告所承租之前述耕地上原告所興建之房屋
    ，應係供部分原告及家屬居住使用。該房屋既係供部分原告
    居住使用，即原告為承租人以承租之土地建築房屋居住，依
    前述最高法院70年度台上字第4637號判例之見解，原告在該
    耕地上屋居住即不在自任耕作之列，應構成同條第2項所定
    原訂租約無效之原因。兩造間之耕地租賃契約既無效，原告
    即無耕地三七五減租條例第15條所訂之優先承買權。
  (6)至原告另主張該房屋所占用之面積僅有數十平方公尺，不應
    此因此影響租約之效力，惟在本案之情況，原告所興之房屋
    不僅一棟，面積依證人乙○○所證約有100平方公尺，且設
    有三個電錶，雖不是占用全部耕地，但就占用之面積及使用
    之情況言，應已符合不自任耕作之要件。
  (7)原告另主張，該不自任耕作之情況，在兩造訂約前，被告即
    已知悉，現再主張契約無效，顯違反誠信原則，惟縱認被告
    在兩造訂約前已知悉原告有在該地建屋之情事，然原告在該
    地建屋設籍、設置電錶使用之情事，在兩造訂約後仍繼續發
    生，是以被告持此理由主張該耕地契約無效，並無違背誠信
    原則。
六、兩造間之耕地租賃契約既無效，原告即無三七五減租條例第
    15條所訂之優先承買權，則原告起訴主張1.先位聲明：(1)確
    認原告就被告於民國94年10月7日與第三人翁武誠訂立買賣
    契約所出售之坐落新竹市○○段第787、788地號二筆土地，
    有優先承受權存在。(2)被告應給付原告新台幣（下同）12,
    360,813元，及自民國95年6月23日起（即原告95.3.20準備
    （二）狀繕本送達翌日起）至清償日止，按年息百分之5計
    算之利息；2.備位聲明：(1)確認原告就被告於民國94年10月
    7日與第三人翁武誠訂立買賣契約所出售之坐落新竹市○○
    段第787、788地號二筆土地，有優先承受權存在。(2)被告應
    就前項所示二筆土地，按其與第三人翁武誠所訂定前項買賣
    契約之相同價格（即每平方公尺24,530元）及條件，與原告
    訂定買賣契約，即均無理由，其先位與備位之請求均應予駁
    回。原告關於先位之請求既遭駁回，該部分給付請求中其假
    執行之聲請亦失所附麗，應併予駁回。
七、本件事證已臻明確，兩造其餘主張陳述及攻防方法及所提之
    證據，經審酌後，與判決結果尚無影響，爰不逐一論述，附
    此敘明。
八、結論：原告之訴為無理由，依民事訴訟法第78條判決如主文
    。
中　　華　　民　　國　　96　　年　　8 　　月　　22　　日
                  民事第一庭    法　官　王銘勇
以上正本係照原本作成。
如對本判決上訴，須於判決送達後20日內向本院提出上訴狀。
中　　華　　民　　國　　96　　年　　8 　　月　　22　　日
                                書記官　龔柏萃